【裁判字號】    98,保險上易,9
【裁判日期】    980901
【裁判案由】    給付保險金
【裁判全文】
臺灣高等法院臺中分院民事判決       98年度保險上易字第9號
上  訴  人  庚○○○○○○
                        65巷42號
上  訴  人  丁○○
上  訴  人  丙○○
上  訴  人  戊○○
上  訴  人  己○○
上列五人
訴訟代理人  顏福楨律師
被上訴人    國泰人壽保險股份有限公司
                      設臺北市○○路○段296號22樓
法定代理人  辛○○    住臺北市○○路○段296號22樓
訴訟代理人  乙○○    住台中市○區○○路581號B1
訴訟代理人  甲○○    住台中市○區○○路581號B1
上列當事人間請求給付保險金事件，上訴人對於中華民國98年4
月29日臺灣臺中地方法院98年度保險字第6號第一審判決提起上
訴，本院於98年8月18日言詞辯論終結，判決如下：
    主  文
原判決關於駁回上訴人下開第二項之訴暨假執行之聲請，及訴訟
費用之裁判均廢棄。
被上訴人應再給付上訴人新台幣柒拾壹萬肆仟陸佰陸拾元，及自
民國98年1月23日起至清償日止，按年息10%計算之利息。
第一、二審訴訟費用由被上訴人負擔。
    事實及理由
一、上訴人主張：上訴人己○○於民國90年10月9日（要保書簽
    訂日期為90年10月18日）以母親即上訴人廖言津（更名前為
    陳廖敏）為主被保險人、父親陳進福為次被保險人，與被上
    訴人訂立主約「國泰全福一○一終身壽險」，附約「國泰安
    適防癌終身健康保險」、「國泰平安保險」及「國泰新溫心
    住院日額醫療保險」（下稱系爭保險契約），保險期間自90
    年10月9日至終身。依系爭保險契約第14條約定：「被保險
    人於本附約有效的保險期間內遭受第二條之意外傷害事故，
    並於意外傷害事故發生之日起一百八十日內身故者，本公司
    按本附約保險單所記載該被保險人的保險金額給付身故保險
    金。」，而被保險人陳進福於97年4月8日因工作中不慎從高
    處墜落，經送往沙鹿光田綜合醫院急救後不治死亡，被上訴
    人自應依前揭約定給付次被保險人死殘保險金額新臺幣（下
    同）100萬元；另依系爭保險契約第25條第1項約定：「要保
    人於訂立本附約時或保險事故發生前，得指定或變更身故保
    險金受益人。未指定身故保險金受益人者，其保險金作為被
    保險人之遺產。」，因被保險人未指定身故保險受益人，故
    保險事故發生時，系爭保險金應由全部繼承人即上訴人（上
    訴人廖言津為陳進福之配偶；上訴人丁○○、丙○○、己○
    ○、戊○○為陳進福之子女）共同繼承。又上訴人己○○確
    曾於97年3月4日即偕同次被保險人陳進福至被上訴人設在台
    中市○○路之辦事處，辦理保單貸款、及陳進福職業變更，
    以及洽詢主被保險人廖言津如更改姓名之應辦事宜；系爭保
    險契約第23條第1項固約定：「被保險人變更其職業或職務
    時，要保人或被保險人應即時以書面通知本公司。」，惟上
    訴人己○○既於97年3月4日已就陳進福之職業變更於相關表
    格上依被上訴人承辦員之指示填載完成，並交付予被上訴人
    承辦員壬○○，顯己完成系爭保險契約上開所定之書面通知
    義務，被上訴人自有於系爭保險事故發生後給付全額保險金
    100萬之義務，詎上訴人依系爭保險契約向被上訴人申請給
    付前開保險金時，被上訴人竟置之不理。爰聲明求為判決被
    上訴人應如數給付系爭保險金暨法定遲延利息10%等語。【
    原審判決被上訴人應給付上訴人285,340元，並依職權宣告
    假執行；及酌定相當擔保金為免假執行之宣告；並駁回上訴
    人其餘之訴。上訴人不服提起本件上訴，於本院聲明求為判
    決：(一)原判決關於駁回上訴人下開第二項之訴部分廢棄；(二)
    被上訴人應再給付上訴人714,660元，及自起訴狀繕本送達
    翌日起至清償日止，按年息10%計算之利息（上訴人就原審
    駁回其請求被上訴人給付285,340元之遲延利息部分，並未
    聲明不服）。】
二、被上訴人則辯以：次被保險人陳進福於投保時告知係從事農
    業生產，被上訴人於接受上訴人己○○要保時即依被上訴人
    公司傷害保險個人職業分類表中所列職業類別第一類承保，
    並以第一類別費率約定每月繳交109元保險費。嗣於保險事
    故發生後，經查詢結果，始知次被保險人係於工作中發生事
    故，且其所從事者為泥水匠貼外牆磁磚之工人，依其工作內
    容，因需攀爬鷹架，其職業類別應比照鷹架架設工人屬第五
    類，依該類費率每月應繳交保險費382元。因次被保險人實
    際所從事工作與投保時告知之職業內容不符，影響契約之危
    險評估與費率計算，依系爭保險契約第23條第1項、第4項前
    段約定，被保險人變更其職業或職務時，要保人或被保險人
    應即時以書面通知本公司；如被保險人所變更的職業或職務
    ，依被上訴人公司職業分類其危險性增加，未依第1項約定
    通知而發生保險事故者，被上訴人僅按原收保險費與應收保
    險費的比率折算保險金給付。上訴人己○○及次被保險人於
    事故發生前，均未依前揭約定以書面通知被上訴人次被保險
    人職業變更之事宜，則被上訴人僅須依上開約定計算應給付
    之保險金，經計算結果，被上訴人所應給付之保險金為285,
    341元（計算式：109/3821,000,000＝285,341）。又上訴
    人於97年4月14日向被上訴人提出給付次被保險人身故保險
    金請求後，被上訴人已開立支票欲給付保險金285,341元，
    並於97年5月6日通知上訴人，係上訴人未前往領取，被上訴
    人並無置之不理之情事，自無須給付遲延利息等語。
三、查上訴人主張上訴人己○○於90年10月9日（要保書簽訂日
    期為90年10月18日）以其母親即上訴人廖言津（更名前為陳
    廖敏）為主被保險人、其父親陳進福為次被保險人，與被上
    訴人訂立系爭保險契約，保險期間自90年10月9日起至終身
    ；嗣次被保險人陳進福於97年4月8日因工作中不慎從高處墜
    落，經送醫不治死亡；又次被保險人陳進福並未指定身故保
    險受益人，故保險事故發生時，保險金應由其全部繼承人即
    上訴人共同繼承等情，業據上訴人提出系爭人壽保險單、系
    爭保險契約書、臺灣臺中地方法院檢察署相驗屍體證明書、
    及戶籍謄本等件為證，並為被上訴人所不爭執，堪信上訴人
    上開部分之主張為真實。
四、惟上訴人主張上訴人己○○曾於97年3月4日上午10時36分許
    ，偕同次被保險人陳進福至被上訴人設在台中市○○路之辦
    事處，辦理保單貸款、及陳進福職業變更、以及洽詢主被保
    險人廖言津更改姓名時之應辦事宜；上訴人己○○於當日已
    就次被保險人陳進福之職業變更於相關表格上依被上訴人承
    辦人員之指示填載完成，並交付予被上訴人承辦人員壬○○
    ，應認已完成系爭保險契約第23條第1項所約定之書面通知
    義務，則於本件保險事故發生後，被上訴人自應依系爭保險
    契約約定給付次被保險人死殘保險金全額100萬元等節，則
    為被上訴人所否認，並以上詞置辯。
五、經查：
  (一)上訴人己○○於97年3月4日上午10時36分許，偕同次被保險
    人陳進福至被上訴人辦事處，是否有辦理陳進福職業變更事
    宜？
    上訴人主張：上訴人己○○於97年3月4日上午10時36分許，
    偕同次被保險人陳進福至被上訴人設在台中市○○路之辦事
    處，辦理保單貸款、陳進福職業變更、及洽詢主被保險人廖
    言津更改姓名之應辦事宜，並非要辦理廖言津姓名變更事宜
    ；由錄影光碟可看出被上訴人承辦員壬○○於收受己○○所
    填載完成之文件後，曾於電腦上作查詢之動作，其後將該文
    件撕毀，棄置垃圾桶，壬○○係於查詢後，告知陳進福為次
    被保險人不用辦理職業變更等語。被上訴人則以：上訴人廖
    言津縱於97年3月4日中午12點8分43秒始辦理姓名變更，惟
    被上訴人辦事處櫃檯可承辦之事務眾多，上訴人於當日亦有
    可能辦理職業變更以外之其他事務；且其業務員壬○○已證
    稱，不復記憶上訴人己○○當時是否要辦理職業變更之事，
    況如辦理姓名變更，應填單面之A式表格，辦理職業變更，
    應填雙面之B式表格，上訴人己○○當時若有填寫B式表格，
    應有翻面之動作，然經原審勘驗光碟結果，己○○並未有翻
    面之動作，可見當時並非辦理次被保險人陳進福職業變更等
    語。查依被上訴人於原審提出之錄影光碟，可知上訴人己○
    ○於上揭時間係偕同其父即次被保險人陳進福至被上訴人辦
    事處，而非其母廖言津到場。按依社會生活經驗之認知，於
    辦理相關業務時，原則上申請者大多數會親自前往辦理，以
    應業者要求能即時在相關申請書上簽名、或蓋章；而被上訴
    人於本院審理中亦不否認申請職業變更事宜，須由被保險人
    簽名之情（見本院卷第43頁)，上訴人己○○於上揭時間既
    係偕同其父陳進福一同前往被上訴人辦事處，而非其母廖言
    津同往，足見；上訴人己○○於97年3月4日上午10時餘許，
    偕同次被保險人陳進福至被上訴人辦事處，應係辦理陳進福
    之職業變更事項，而非辦理主被保險人廖言津之姓名更改事
    項。況查上訴人廖言津係於同日中午12時8分43秒時，始在
    戶政事務所完成其姓名變更申請一節，有台中市南屯區戶政
    事務所98年7月16日中市南屯戶字第0980005723號函附電腦
    列印資料在卷可稽 (見本院卷第46至53頁），上訴人廖言津
    於未完成姓名變更登記前，尚無法向被上訴人申請更改姓名
    手續，益見；上訴人己○○於上揭時、地並非辦理主被保險
    人廖言津之姓名變更事宜甚明。又證人即被上訴人承辦員壬
    ○○雖於原審證稱：其已不記得己○○當時係辦理何項程序
    等語，惟臨櫃承辦員每日面對多數客戶，且承辦事務種類眾
    多，證人壬○○證稱不復記得上訴人當時欲辦理之事務項目
    等情，核屬正常，即尚難以此即為上訴人不利之認定。再被
    上訴人於原審固提出姓名變更、及職業變更表格之不同（見
    原審卷第97、98頁），苟如被上訴人所辯，辦理職業變更應
    填載雙面之B式表格，且應有翻面動作等情者，惟該等表格
    為被上訴人所印製，上訴人己○○係初次填載，其已陳明於
    辦理職業變更時，被上訴人辦事員拿表格予其填載，其依辦
    事員指示一一填寫，不記得係填單面、或雙面，俟填載完成
    即交給壬○○，周女於查電腦後稱其父親係附加在其母親之
    保單，毋庸作職業變更，其問三次確認，周女仍說不用，即
    將該表格取走，並當場撕掉等語甚詳（見本院卷第42頁背面
    )；又經本院檢視被上訴人提出之上開錄影光碟結果：陳進
    福與上訴人己○○同至被上訴人辦事處，先交付資料予承辦
    員，嗣由承辦員交付表格予上訴人己○○填寫，並指導如何
    填寫，於填寫完成後，承辦員以電腦查詢，其後將表格撕毀
    後丟棄等動作（見本院卷第11至21頁），經核與上訴人己○
    ○上開所述情節大致相符。足見；上訴人主張上訴人己○○
    於填載陳進福職業變更申請表完畢，將該申請表交付予被上
    訴人之承辦員，經承辦員電腦查詢後，因被告知陳進福為次
    被保險人毋庸辦理職業變更，始未能完成陳進福之職業變更
    手續等情，尚堪採信。
  (二)上訴人就陳進福職業變更事項，是否已盡書面通知義務，被
    上訴人是否應給付次被保險人死亡全額保險金100萬元？
    經查：次被保險人陳進福於投保時係從事農業生產工作，屬
    系爭保險契約傷害保險個人職業分類表中職業類別第1類，
    惟於事故發生時，陳進福所從事之工作則為泥水匠貼外牆磁
    磚工人，屬上開分類表中職業類別第5類一節，為上訴人所
    不爭執，足見；次被保險人陳進福於投保後，其個人職業內
    容確有所變更。依系爭保險契約第23條第1項、第4項前段約
    定：被保險人變更其職業或職務時，要保人或被保險人應即
    時以書面通知本公司。被保險人所變更的職業或職務，依被
    上訴人公司職業分類其危險性增加，未依第一項約定通知而
    發生保險事故者，被上訴人按原收保險費與應收保險費的比
    率折算保險金給付。查次被保險人陳進福於職業變更後，上
    訴人己○○既已於上揭時、地偕同陳進福填載職業變更申請
    表完畢，並將之交付予被上訴人承辦員，應認已完成系爭保
    險契約所約定以書面通知被上訴人之義務，已如前述；至被
    上訴人承辦員於收受該申請書後將之撕毀，係被上訴人承辦
    人員之疏失，被上訴人對其員工之疏失，自應概括承擔責任
    ，要無將此不利益推由上訴人承受之理。因之；上訴人己○
    ○、及次被保險人陳進福既已於本件事故發生前之97年3月4
    日辦理陳進福職業變更完畢，則被保險人陳進福於97年4月8
    日工作中不慎自高處墜落，經送醫急救後不治死亡，被上訴
    人依系爭保險契約第14條約定，即得請求陳進福身故全額保
    險金100萬元；又次被保險人陳進福並未指定身故保險金受
    益人，依系爭保險契約第25條第1項後段約定，未指定身故
    保險金受益人者，其保險金作為被保險人之遺產，上訴人以
    其等均為陳進福之法定繼承人，系爭保險金應由其等全部繼
    承人共同繼承，而請求被上訴人應給付系爭保險金100萬元
    ，即洵屬有據，應予准許。
六、綜上所述，上訴人本於系爭保險契約法律關係，訴請被上訴
    人應給付其保險金100萬元，及自起訴狀繕本送達翌日即98
    年1月23日起至清償日止，按年息10%計算之利息為有理由，
    應予准許。原審僅准上訴人285,340元部分之請求，有所未
    洽，自應由本院予以廢棄，改判如主文第二項所示（上訴人
    就原審駁回其請求被上訴人給付285,340元之遲延利息部分
    ，並未聲明不服）。
七、本案事實已臻明確，兩造其餘攻擊防禦方法，不足以影響本
    判決結果，爰不一一論述，併此敘明。
據上論結：本件上訴為有理由，依民事訴訟法第450條、第78條
，判決如主文。
中    華    民    國    98    年    9     月    1     日
                民事第四庭    審判長法  官  陳蘇宗
                                    法  官  黃永祥
                                    法  官  張浴美
以上正本係照原本作成。
不得上訴。
                                    書記官  阮正枝
中    華    民    國    98    年    9     月    2     日
                                                      Ｍ


司法院資訊處製作；財團法人民間司法改革基金會備份。
